【裁判字號】    97,消債更,439
【裁判日期】    980212
【裁判案由】    更生事件
【裁判全文】
臺灣屏東地方法院民事裁定           97年度消債更字第439號
聲  請  人
即 債 務人  甲○○
上列當事人聲請消費者債務清理事件，本院裁定如下：
    主  文
更生之聲請駁回
聲請費用由聲請人負擔。
    理  由
一、按債務人與金融機構協商成立者，不得聲請更生或清算，但
    因不可歸責於己之事由，致履行顯有重大困難者，不在此限
    ；本條例施行前，債務人依金融主管機關協調成立之中華民
    國銀行公會會員辦理消費金融案件無擔保債務協商機制與金
    融機構成立之協商，準用前項之規定，消費者債務清理條例
    第151 條第5 項、第6 項分別定有明文。又聲請更生或清算
    不合程式或不備其他要件者，法院應以裁定駁回之，但其情
    形可以補正者，法院應定期間先命補正，復為同條例第8 條
    所明定。是依上之條文規定可知，債務人與金融機構協商成
    立債務清償方案後，即應由債務人按其條件履行，如因事後
    發生情事變更，在清償期間收入或收益不如預期，致該方案
    履行困難甚或履行不能，因不可歸責於己，始能例外准許債
    務人聲請更生或清算，以避免債務人任意毀諾已成立之協商
    ，濫用更生或清算之裁判上債務清理程序。從而，所謂「不
    可歸責於己之事由」，應係指客觀上聲請人之支出增多，或
    收入、收益減少，非其成立協商時所能預期，諸如罹患疾病
    以致支出增加，或因受僱之公司倒閉或裁員、失業、減薪等
    以致收入減少，均屬之。
二、本件聲請意旨略以：伊累積債務已達新臺幣（下同）8,926,
    173 元，有不能清償債務情事。曾依金融主管機關協調成立
    之中華民國銀行公會會員辦理消費金融案件無擔保債務協商
    機制與最大債權銀行安泰商業銀行股份有限公司達成分期還
    款協議，約定自民國95年6 月起，以每月還款64,619元之方
    式償債。惟伊當時每月薪資約3 萬餘元，是在銀行片面要求
    情形下不得不接受，為求順利償還協商金額，伊於95年底與
    訴外人林志恭合夥開設「小田本舖」經營事業，但因經營不
    善，反而使生活陷入困境，不得已而毀諾，其有不可歸責於
    己之事由致履行顯有重大困難，且無擔保或無優先權之債務
    總額未逾1,200 萬元，復未經法院裁定開始清算程序或宣告
    破產，爰依法聲請更生等語。
三、經查，聲請人於95年6 月2 日與各債權銀行達成分期還款協
    議，自95年6 月起，分120 期，利率2 ％，每期攤還64,619
    元，協商成立後正常還款11期，並於96年6 月毀諾一情，有
    協議書、無擔保債務還款計畫及臺灣新光商業銀行股份有限
    公司民事陳報狀各1 份在卷可稽。而依聲請人於更生聲請狀
    自承協商當時收入為3 萬餘元，對照其所提現時擔任「小田
    本舖」廚師之薪資單亦為3 萬餘元，堪認聲請人於協商成立
    後之收入並無重大減損。又聲請人原有坐落屏東縣南州鄉○
    ○段706 地號土地及其上建號296 號建物（下稱系爭甲不動
    產）、高雄市三民區○○○段寶珠溝小段735 地號土地及其
    上建號5542號建物（下稱系爭乙不動產）之房地，嗣於96年
    4 月18日無償贈與系爭乙不動產給其配偶劉虹蘭，並移轉所
    有權登記，並於96年6 月8 日出售系爭甲不動產給林志恭，
    並移轉所有權登記，業據聲請人陳述在卷，並有不動產買賣
    契約書、土地及建物登記謄本、土地及建物登記申請書及所
    有權狀各1 份在卷可參，堪信屬實。觀之系爭甲不動產買賣
    契約書記載買賣總價款為1,500,000 元，惟契約內容卻約定
    第1 期款800,000 元由聲請人積欠林志恭之金錢抵付，尾款
    則由林志恭向銀行辦理貸款支付，如無法取得貸款時，雙方
    同意由林志恭承受聲請人之不動產貸款一節，顯見聲請人雖
    有出售系爭甲不動產之行為，原可預期獲得買賣價金，然因
    聲請人任意抵銷債權之結果，實際上並未收受不動產之買賣
    價金。是聲請人於協商成立後正常繳款11期，先於96年4 月
    18日無償贈與系爭乙不動產給劉虹蘭，嗣於96年6 月8 日出
    售系爭甲不動產給林志恭，隨即於同年月毀諾，衡諸常理，
    移轉名下不動產之行為，理應可取得不動產交換價值，惟聲
    請人兩次移轉行為，卻未取得不動產之交換價值俾供償還協
    商還款金額，反而於移轉名下不動產後隨即毀諾，顯屬可歸
    責於聲請人，難認有何情事變更致履行顯有重大困難之情形
    。
四、次查，聲請人上開出售系爭甲不動產之行為，買賣總價款為
    1,500,000 元，除未見於財產及收入狀況說明書記載該筆交
    易收入，亦未列林志恭為其債務人，非無隱匿之嫌。按債務
    人有隱匿、毀損應屬清算財團之財產，或為其它不利於債權
    人之處分，法院應為不免責之裁定，消費者債務清理條例第
    134 條第2 款定有明文。查聲請人上開移轉其名下不動產之
    行為，將使其個人責任財產減少，降低償債能力，亦未獲有
    不動產之交換價值，已如前述，足使普通債權人難以滿足債
    權，聲請人所為，難謂非屬隱匿應屬清算財團之財產，或為
    其它不利於債權人之處分，是聲請人縱然進入債務清理程序
    ，法院最終仍應為不免責之裁定，徒然耗費司法資源，毫無
    實益。
五、綜上所述，本件聲請人既無消費者債務清理條例第151 條第
    5 項但書所規定不可歸責於己之事由致履行顯有重大困難之
    情形，且即便進入債務清理程序，法院最終仍應為不免責之
    裁定，並無實益，其向本院聲請更生，應屬聲請之要件不備
    ，且該欠缺又無從補正，依首揭條文之規定，自應駁回其更
    生之聲請，爰裁定如主文。
中    華    民    國    98    年    2     月    12    日
                        民事庭法  官  陳威宏
上為正本係照原本作成。
如不服本裁定，應於裁定送達後10日內，以書狀向本院提出抗告
，並繳納抗告費新臺幣1千元。
中    華    民    國    98    年    2     月    17    日
                              書記官  魏慧夷


司法院資訊處製作；財團法人民間司法改革基金會備份。
